【裁判字號】    90,判,2484
【裁判日期】    901221
【裁判案由】    贈與稅
【裁判全文】
最  高  行  政  法  院  判  決                    九十年度判字第二四八四號
    再 審原 告    甲○○
    再 審被 告    財政部臺灣省南區國稅局
    代  表  人    許虞哲
右當事人間因贈與稅事件，再審原告對本院中華民國八十九年二月十八日八十九年度
判字第○○四二五號判決提起再審之訴。本院判決如左：
    主  文
再審之訴駁回。
再審訴訟費用由再審原告負擔。
    事  實
緣本件再審被告以再審原告於民國八十一年一月八日將其所有系爭坐落臺北市○○區
○○段四小段二六○地號土地及其上房屋即門牌號碼臺北市○○街三十三號房屋以買
賣為原因移轉與林益謙，林益謙復於八十一年六月三十日與再審原告之女楊秀玉簽訂
不動產買賣契約書，將該筆房地售與楊秀玉，認再審原告係以三角移轉方式逃漏贈與
稅，乃函請再審原告申報贈與稅。再審原告則主張系爭土地係因買賣而移轉，並非贈
與。案經再審被告查證銀行往來資料，以再審原告有虛偽安排資金流程情事，乃依行
為時遺產及贈與稅法第五條第六款規定，核定贈與總額為新臺幣（下同）一六、二三
六、八○○元，發單課徵其贈與稅四、二二五、九七○元，並按所漏稅額科處罰鍰八
、四五一、九○○元。再審原告不服，申經復查結果，以系爭房屋並非再審原告所有
，非屬贈與標的，乃准予追減贈與總額一二、八○○元，罰鍰部分則予撤銷。再審原
告就系爭土地核課贈與稅部分，猶未甘服，循序提起行政訴訟，經本院八十九年二月
十八日八十九年度判字第四二五號判決（以下稱原判決）駁回在案，再審原告以原判
決有修正前行政訴訟法第二十八條第一款即修正後行政訴訟法第二百七十三條第一項
第一款之再審事由，提起再審之訴。茲摘兩造訴辯意旨於次：
再審原告起訴意旨略謂︰一、本案再審被告據以核課再審原告贈與稅之法條依據為行
為時之遺產及贈與稅法第四條第二項及第五條第六款，並創造一假買賣真贈與之三角
移轉名詞，原判決顯已知本案適用遺產及贈與稅法第四條第二項有瑕疵，惟仍錯受再
審被告引導，認本案有資金回流，支付價款是虛之看法，引用遺產及贈與稅法第五條
第六款前段為其判決依據，認事用法，不無商榷之處。二、行為時遺產及贈與稅法第
五條第六款前段固規定：配偶間及三親等以內親屬間財產之買賣以贈與論，惟該條但
書亦規定：但能提出支付價款之確實證明者，不在此限。再審原告之女楊秀玉於六十
一年結婚時，再審原告給與其現金四、○○○、○○○元做為嫁奩，自此其夫妻兩人
，胼手胝足，跟隨再審原告從事建築，楊秀玉名下累積之財富，至八十年已超過二六
、○○○、○○○元，此有其歷年申報之綜合所得稅資料可資證明。系爭土地現值只
一六、二二四、○○○元，再審原告如依前述遺產及贈與稅法第五條第六款但書規定
辦理，綽綽有餘，若非其他因素，大可直接以支付價款方式，向再審被告申請核發非
屬贈與證明即可，此為原判決昧於事實之一。三、所謂贈與，依民法第四百零六條之
規定，指因當事人一方以自己之財產，為無償給與他方之意思表示，經他方允受而生
效力。系爭土地之原始購地資金，並非再審原告所出，再審原告於復查階段，即詳細
提示購地付款之資金流程，若再審被告抹殺本案支付價款事實，而認定系爭土地之移
轉為一贈與事件，則系爭土地是否屬再審原告所有，再審原告既已提出證據，再審被
告即應詳予探究，豈可僅以信託法當時尚未訂定，即可抹殺。系爭土地之原始購地款
並非再審原告所提供，相關購地資料及支付土地價金流程，如土地謄本、不動產買賣
契約書、七十七年二月二十二日簡仙助支付土地款三、五三七、六○○元之支票乙紙
及七十七年二月二十二日財政部國有財產局臺灣北區辦事處開立之繳款收據乙紙等，
再審原告於復查階段即已提示與再審被告，並詳述於復查理由書內。於此須強調者乃
系爭土地自始即非再審原告所有，再審原告既非財產所有人，自無遺產及贈與稅法第
四條規定之適用。若再審被告不承認本件為一買賣案件，而認定為一贈與案件，必先
探究原始購地資金誰屬始妥。何況，親友間資金來往頻繁，比比皆是，截取片面資金
流程認為回流，實有偏頗。原判決顯然已知本案適用遺產及贈與稅法第四條第二項瑕
疵，判決內容遂以本案不屬信託物返還努力著墨，再審原告自復查至再訴願，皆強調
本案為真實之買賣案件，並非主張信託，所稱再審被告若認本案為贈與移轉，再審原
告亦可主張其為信託物之返還，主要是在強調本案若從原始土地所有權認定，贈與行
為是不可能成立，原判決顯有昧於事實之原因。四、原判決所為認定有如下謬誤之處
：（一）再審被告認再審原告收到林益謙五、○○○、○○○元當日，隨將該款電匯
回簡仙助帳戶為資金回流，惟簡仙助曾於八十年七月十九日自臺北市銀行匯三六、○
○○、○○○元入再審原告臺灣省合作金庫臺南支庫帳戶，該筆匯款幾為系爭土地價
值之三倍，再審被告之報告內均未提及。又林益謙八十年十月二十二日電匯與再審原
告之款項為五、○○○、○○○元，再審原告並未於同日電匯回簡仙助帳戶（再審被
告覆核報告就此部分誤認），再審原告八十年十月二十四日（再審被告稽核報告誤為
同日，即十月二十二日）電匯簡仙助之款項為一一、○○○、○○○元，不僅日期不
同，金額亦不相符，簡仙助既只匯五、○○○、○○○元與林益謙，再審原告何須多
匯六、○○○、○○○元與簡仙助？再審原告與簡仙助間，因商場資金調度，時有金
錢往來，再審被告挑單筆視為資金回流，立論即有偏頗，且其將匯款日期錯引，例如
前述之再審原告八十年十月二十四日匯款，誤為八十年十月二十二日，再審原告八十
年十一月七日之匯款九、○○○、○○○元，再審被告覆核報告之資金流程圖及報告
均誤為八十年十一月五日，並以之為同日資金回流，將日期及金額皆不同之款項硬扯
在一起，強欲入人於罪之居心甚明。以該段資金來說，簡仙助八十年七月十九日電匯
再審原告三六、○○○、○○○元，再審原告八十年十月二十四日電匯一一、○○○
、○○○元予簡仙助後，尚有二五、○○○、○○○元之餘額係簡仙助之資金，支付
土地款，綽綽有餘，資金回流便難成立，再審被告及原決定機關，因一心要將本件歸
為土地三角移轉案件，故在資金流程取向時，僅取其自以為合理之數字，以成就其課
稅目的。（二）再審被告認屬資金回流之款項尚有簡仙助八十年十一月四日電匯一○
、○○○、○○○元與林益謙，林益謙八十年十一月五日支付再審原告九、○○○、
○○○元之同日（此處再審被告覆核報告又錯，並非同日，應為十一月七日），再審
原告電匯回簡仙助帳戶之九、○○○、○○○元，及再審原告八十一年一月十六日電
匯與簡仙助之七、○○○、○○○元（再審被告覆核報告認為簡仙助於八十一年一月
十三日電匯六、○○○、○○○元入曾明雄帳戶，而曾明雄又於同日電匯二、三○○
、○○○元與林益謙，八十一年一月十五日電匯五、二○○、○○○元與再審原告，
故該部分視為資金回流），前者林益謙欠再審原告之款項為九、○○○、○○○元，
簡仙助何以要電匯一○、○○○、○○○元與林益謙？後者，簡仙助電匯六、○○○
、○○○元與曾明雄，曾明雄轉入林益謙帳戶之款項為二、三○○、○○○元，電匯
入再審原告帳戶之款項為五、二○○、○○○元，曾明雄支出之金額合計為七、五○
○、○○○元，較簡仙助匯與其之金額超過一、五○○、○○○元，再審被告仍將其
解釋為資金回流，與事實是否相去太遠？又之前，曾明雄於八十年十月二十二日電匯
六、五○○、○○○元與再審原告，與簡仙助之資金毫無關係，再審被告及訴願決定
機關居然認為是資金回流簡仙助帳戶，立論實在荒謬之極。曾明雄匯與再審原告之款
項共是一一、七○○、○○○元，簡仙助只匯予曾明雄六、○○○、○○○元，曾明
雄且已將其中之二、三○○、○○○元匯與林益謙，與簡仙助無涉之資金計有七、○
○○、○○○元，該部分再審被告根本不去正視，原判決對此亦隻字未提，此乃原判
決昧於事實之原因。本件再審原告一再要強調的是，本案除土地交易金額，雙方之資
金往來，尚含其他經濟及法律行為，再審被告僅從中挑出金額相當，日期相近者解釋
為資金回流，其他資金往來皆視而不見，任意界定其間之相屬關係，單憑臆測辦案，
豈非親朋好友間之資金流通，皆涉贈與稅。（三）本案楊秀玉支付林益謙之一七、○
○○、○○○元，林益謙於收到款項後，將其中九、八○○、○○○元轉入林求鑌帳
戶，再審被告對此並無合理解釋，訴願、再訴願決定機關亦承認並無資金回流簡仙助
或楊秀玉帳戶，構成所謂資金回流現象，原判決對此亦視若無睹，仍一意孤行認楊秀
玉與林益謙間之買賣為假，實有率斷之嫌。況林益謙購地之資金，縱非自有，稅法並
未禁止可來自他人，社會上亦多見舉債購地者，林益謙之資金，縱有部分來自簡仙助
（從再審被告之覆核報告，可證林益謙進出之資金，並非單與簡仙助扯上關係），亦
屬其兩人間因私誼發生之借貸關係，與再審原告無涉。五、本案買賣雙方有支付價款
之實，再審被告以臆測方式抹殺，案外人林益謙支付再審原告之土地價款，依再審被
告之臆測，一四、○○○、○○○元來自簡仙助，二、三○○、○○○元來自曾明雄
，經由再審原告之手，還給簡仙助。但當林益謙將土地過給楊秀玉時，楊秀玉又支付
林益謙一七、○○○、○○○元，林益謙將其中九、八○○、○○○元轉給林求鑌，
並未轉回楊秀玉或簡仙助帳戶，所謂資金回流，根本不能成立。五、綜上所述，原判
決適用法規顯有錯誤，請廢棄原判決並撤銷一再訴願決定及原處分等語。
再審被告答辯意旨略謂：一、本件再審原告所訴之理由於行政訴訟時，已主張且為鈞
院判決所不採，且其主張均係事實認定問題，難謂為適用法規顯有錯誤，核無修正前
行政訴訟法第二十八條所列得提起再審之訴之情事，請判決駁回再審原告之訴等語。
    理  由
按（修正前）行政訴訟法第二十八條第一款規定，適用法規顯有錯誤者，當事人對於
本院判決，固得提起再審之訴，惟所謂「適用法規顯有錯誤」，係指原判決所適用之
法規與該案應適用之現行法規相違背或與解釋判例有所牴觸者而言，至於法律上見解
之歧異，再審原告對之縱有爭執，要難謂為適用法規錯誤，而據為再審之理由（本院
六十二年度判字第六一○號判例參照）。查本件再審之訴意旨略謂：再審被告以片面
截取之銀行資金往來資料，指再審原告以三角移轉方式將土地贈與移轉予楊秀玉，並
據以核課再審原告贈與稅之法條依據為行為時之遺產及贈與稅法第四條第二項及第五
條第六款，原判決昧於事實，對有利於原告之重要證物並未斟酌，適用法規顯有錯誤
。又再審原告之女楊秀玉至八十年止，累積之財富已超過二千六百萬元，系爭土地現
值只一六、二二四、○○○元，故再審原告之女楊秀玉有能力價購系爭土地，再審原
告若欲移轉系爭土地與楊秀玉，可依遺產及贈與稅法第五條第六款但書規定辦理，無
逃漏贈與稅之必要。且系爭土地是否屬再審原告所有，再審被告應予詳查，不可僅以
信託法當時尚未訂定，而予否定。若系爭土地自始即非再審原告所有，自無遺產及贈
與稅法第四條規定之適用。再審被告若認定此為贈與案件，必先探究原始購地資金誰
屬。本案若從原始土地所有權認定，贈與行為，是不可能成立的。再者，再審被告認
再審原告收到林益謙五百萬元當日，即將該款電匯回簡仙助帳戶為資金回流，簡仙助
曾於八十年七月十九日自臺北市銀行匯三千六百萬元入再審原告合庫台南支庫帳戶，
該筆匯款再審被告未於報告內提及，且該筆款項幾為土地現值三倍價，此為再審原告
認原判決昧於事實之原因云云。經查，原判決係以：按「財產之移動，具有左列情形
各款情形之一者，以贈與論，依本法規定，課徵贈與稅：一、．．．六、二親等間親
屬間財產之買賣。但能提出已支付價款之確實證明，且該已支付價款非由出賣人貸與
或提供擔保向他人借得者，不在此限。」行為時遺產及贈與稅法第五條定有明文。本
件再審原告於八十一年一月八日將系爭土地以買賣為原因移轉登記予林益謙，林益謙
復於同年六月三十日與再審原告之女楊秀玉簽訂買賣契約，出售系爭土地移轉予楊秀
玉，並完成移轉登記等情，為兩造所不爭，且有買賣契約書移轉登記申請書等附於原
處分卷可憑。兩造所爭執者厥為再審原告與林益謙間及林益謙與楊秀玉間之買賣行為
是否確屬實在。經查：（一）系爭土地於三十九年間登記為國有，於七十七年三月七
日移轉登記與紀維東，嗣於七十七年三月二十二日移轉登記為甲○○所有，至八十一
年一月八日移轉登記為林益謙所有，於八十一年八月十八日再移轉登記為楊秀玉所有
等情，有土地登記簿謄本在卷可稽。再審原告雖主張再審原告之女楊秀玉於七十六年
間以由簡仙助付款方式承購系爭土地，信託登記為再審原告所有，現將系爭土地登記
與楊秀玉，僅係信託物之返還云云。惟：１、依前開土地登記簿謄本所載，本件土地
由紀維東移轉登記與再審原告，再審原告移轉登記與林益謙再移轉登記與楊秀玉，其
原因均為買賣；另再審原告於提起訴願時，亦主張再審原告與林益謙間，林益謙與楊
秀玉間之移轉登記原因為買賣。則苟再審原告未能舉證證明系爭土地之移轉另存有其
他原因關係，即不得為其他認定。然再審原告並未提出任何證據證明系爭土地之前開
移轉登記原因非為買賣，自無從為非屬買賣之認定。２、再審原告於訴願時，主張系
爭土地之移轉原因係買賣；於提起再訴願時，主張其為建商，原擬與林益謙、楊秀玉
、簡仙助集資於系爭土地上興建房屋，乃先將土地登記於再審原告名下，嗣因無法取
得建造執照，而由林益謙取得所有權，嗣後再由楊秀玉向林益謙取得系爭土地；至提
起本訴時，復稱楊秀玉買受系爭土地後信託登記為再審原告所有各等語，經核其所述
前後互異，已有可疑。另信託物之返還，應係由受託人直接將信託物返還與信託人，
且夫妻各有其人格，可各自對物具有獨立之所有權，苟非有特別約定，非可謂欲移轉
登記與夫者，得逕以移轉登記為妻所有以達成。如依再審原告所述本件移轉登記乃信
託物之返還，則再審原告應直接將系爭土地移轉登記與簡仙助，無須輾轉移轉登記與
他人，再由他人移轉登記與簡仙助，始得認係信託物之返還。而觀之系爭土地之移轉
情形，既係由再審原告移轉登記與林益謙後，再移轉登記與楊秀玉，而非直接移轉登
記為簡仙助所有，又再審原告未證明為何得以簡仙助之配偶即楊秀玉名義為登記，而
逕以該項方式為之，則本件登記情形與前述信託返還應有之情形，尚有不合，自難認
系爭土地之移轉，係屬信託物之返還。從而，再審原告所主張系爭登記為再審原告所
有之房地，原屬簡仙助所有而僅信託登記為再審原告所有一節，並非實在。３、再審
原告主張系爭土地實際上係由楊秀玉與簡仙助共同出資向紀維東購買一節，固據其於
申請復查時，提出簡仙助簽發之支票影本及楊秀玉之銀行存摺等為證，然由再審原告
所提出之系爭土地之買賣契約，係由簡仙助與紀維東所簽訂一節觀之，尚無從證明系
爭土地係楊秀玉所購得。從而，再審原告主張系爭土地自再審原告輾轉移轉登記與楊
秀玉，乃返還與楊秀玉一節，仍難採信。（二）依再審原告於申請復查時主張，再審
原告將系爭土地出賣與林益謙，及林益謙將之出賣與楊秀玉，各買受人均實際支付價
金云云。經再審被告調取如原處分卷所附再審原告、林益謙、楊秀玉及簡仙助之銀行
帳戶往來資料查證結果，其情形有如下述：１、林益謙支付土地買賣價金與再審原告
部分：（１）林益謙於八十年十月二十二日電匯五、○○○、○○○元，八十年十一
月五日電匯九、○○○、○○○元、八十一年一月十五日電匯二、三○○、○○○元
與再審原告。而林益謙另於八十年十月二十二日接受簡仙助匯入五、○○○、○○○
元，八十年十一月四日接受自簡仙助匯入一○、○○○、○○○元，另簡仙助於八十
一年一月十三日匯款六、○○○、○○○元至訴外人曾明雄帳戶，曾明雄於同日將其
中二、三○○、○○○元匯入林益謙帳戶。由此足見林益謙係於直接或間接收受簡仙
助匯入之款項後，立即於同日或其後一、二日內，轉匯與再審原告充當買賣價金。（
２）再審原告於八十一年十一月五日收受價金九、○○○、○○○元後，於同日將同
金額款項匯與簡仙助，另於八十一年一月十六日匯款七、○○○、○○○元與簡仙助
，而此金額則與林益謙於八十年十月二十二日與八十一年一月十五日匯入之金額相差
甚微。（３）由前述可知，林益謙支付買賣價金之款項，係來自簡仙助，而再審原告
收受之買賣價金亦轉付與簡仙助，易言之，本件土地價金實際係由簡仙助支付，嗣後
亦由簡仙助取回，買受人林益謙並未實際支付買賣價金，出賣人即再審原告亦未實際
收受買賣價金，誠難認林益謙與再審原告間之買賣係屬真正。２、楊秀玉支付土地買
賣價金與林益謙部分：（１）楊秀玉、簡仙助分別依序於八十一年八月五日、八十一
年七月十四日支付七、○○○、○○○元、一○、○○○、○○○元與林益謙，而楊
秀玉則係於八十一年八月四日自簡仙助處轉帳入款一○、○○○、○○○元。（２）
林益謙於八十一年八月五日收受楊秀玉交付之款項，於二日後之八月七日轉帳七、○
○○、○○○元與簡仙助，另於八十一年七月十四日將同日收自簡仙助之款項轉帳與
訴外人林求鑌。（３）由前述可知，楊秀玉付與林益謙之款項，係直接或間接來自簡
仙助，其未為實際支付；林益謙收受之買賣土地款項，於收受後隨即由簡仙助取回或
交與林求鑌。３、為系爭土地買賣之林益謙其買賣價金收付流程，除少部分金額無法
勾稽外，其餘大部分既均為出自簡仙助，又回流至簡仙助處，已如前述，再參以簡仙
助為楊秀玉之夫，楊秀玉為再審原告之女等情，應可認定林益謙並未實際買賣本件土
地，林益謙取得系爭土地之移轉登記，及系爭土地自林益謙移轉與楊秀玉之登記，均
屬虛偽，實際之土地移轉，僅存於再審原告與楊秀玉間。（三）系爭土地之移轉，既
存於再審原告與其女楊秀玉間，再審原告又未提出楊秀玉實際支付價款與再審原告之
確實證明，依首開法文，本件買賣行為應以贈與論，再審被告自得對之核課贈與稅。
至楊秀玉有無能力價購系爭土地，有無逃漏贈與稅之必要，簡仙助與再審原告有如何
之資金往來，均無礙於前開認定，爰不予一一論述，併此明。綜上所述，本件再審
被告所為原處分，核無違誤，一再訴願決定遞予維持，亦無不合，再審原告起訴意旨
求予撤銷，為無理由等情，據以駁回再審原告在原程序之訴。經核原判決已就再審意
旨各節詳予敘明其採證認定事實及適用法律之理由，其所適用之法規與該案應適用之
現行法規並無違背，與解釋判例亦無牴觸，再審原告仍對原判決依職權認定事實暨所
適用法律見解加以爭執，揆諸首引本院判例，難認有再審理由，應予駁回。
據上論結，本件再審之訴為無理由，爰依行政訴訟法施行法第二條、行政訴訟法第二
百七十八條第二項、第九十八條第三項前段，判決如主文。
中    華    民    國      九十      年      十二      月    二十一      日
                    最 高 行 政 法 院  第 一 庭
                                審 判 長 法  官      黃  綠  星
                                         法  官      高  啟  燦
                                         法  官      蔡  進  田
                                         法  官      黃  璽  君
                                         法  官      廖  宏  明
右  正  本  證  明  與  原  本  無  異
                                         法院書記官  彭  秀  玲
中    華    民    國      九十      年      十二      月    二十一      日


司法院資訊處製作；財團法人民間司法改革基金會備份。
